臺灣臺東地方法院刑事裁定　　　　　　　100年度聲字第190號
聲　請　人　臺灣臺東地方法院檢察署檢察官
被　　　告　黃雅惠
上列聲請人因聲請單獨宣告沒收案件（100年度執聲字第109號）
，本院裁定如下：
    主  文
黃雅惠所收受之賄賂即現金新臺幣壹萬元沒收之，如全部或一部
不能沒收時，追徵其價額。
    理  由
一、聲請意旨略以：被告黃雅惠（具有臺東縣第17屆第10選區縣
    議員選舉之投票權資格，為有投票權之人）於民國98年11月
    22日18時許，因蔡進龍（所涉違反公職人員選舉罷免法犯行
    ，業經本院99年度選訴字第10號判處罪刑確定）隨同余賢德
    、李玫玲（所涉違反公職人員選舉罷免法罪嫌，業經不起訴
    處分確定）前往臺東縣延平鄉○○村○鄰○○路135號被告住
    處，交付現金新臺幣（下同）10,000元之賄賂予被告，並要
    求其應投票支持余賢德參選縣議員；而被告亦基於投票權人
    收受賄賂之故意，收受上開賄賂並同意投票支持余賢德，因
    而涉犯刑法第143條第1項有投票權人收受賄賂罪，並經臺灣
    臺東地方法院檢察署檢察官以98年度選偵字第30號為緩起訴
    處分確定，爰依刑事訴訟法第259條之1規定，聲請宣告沒收
    被告所收受之賄賂等語。
二、檢察官依刑事訴訟法第253條或第253條之1為不起訴或緩起
    訴之處分者，對供犯罪所用、供犯罪預備或因犯罪所得之物
    ，以屬於被告者為限，得單獨聲請法院宣告沒收，刑事訴訟
    法第259條之1定有明文。又犯刑法第143條第1項有投票權人
    收受賄賂罪者，所收受之賄賂沒收之。如全部或一部不能沒
    收時，追徵其價額，刑法第143條第2項亦定有明文。其次，
    上開規定既無「不問屬於犯罪行為人與否均沒收」之特別規
    定，自應依刑法第38條第3項前段規定，以屬於犯罪行為人
    者為限，始得沒收所收受之賄賂（即因犯罪所得之物），俾
    符合刑罰不及於第三人之原則，以保護第三人之權利。
三、查被告於上開時間、地點所收受之現金10,000元係屬被告所
    有，且為其同意投票支持余賢德參選縣議員所收受之賄賂等
    情，不僅為被告於警詢及偵查中所自承，復經證人蔡進龍於
    警詢及偵查中所證述綦詳，並有扣案之現金2,000元足資佐
    證，堪認上開現金10,000元係被告所有且為其因犯刑法第14
    3條第1項之罪所收受之賄賂。又被告涉犯前開有投票權人收
    受賄賂罪，業經臺灣臺東地方法院檢察署檢察官以98年度選
    偵字第30號為緩起訴處分確定，且該緩起訴處分亦無遭到撤
    銷等節，亦經本院審核各該案卷屬實。從而，聲請人聲請宣
    告沒收如附表所示之物，經核於法尚無不合，應予准許。
四、至於刑事訴訟法第259條之1雖僅規定檢察官得單獨聲請宣告
    「沒收」，並未就追徵、追繳或抵償等從刑併為規範。惟上
    開規定係刑事訴訟法於91年2月8日修正時所增定，而當時刑
    法第34條尚未將追徵、追繳或抵償列為從刑種類之一，故能
    否僅憑上開規定未含有「追徵、追繳或抵償」等文字，逕認
    檢察官僅得單獨聲請「沒收」，而不得一併聲請「追徵、追
    繳或抵償」；或法院亦得無視刑法或特別刑法中有關追徵、
    追繳或抵償之規定，而僅就「沒收」與否予以裁定，並非無
    疑。其次，刑法第34條於95年7月1日修正施行後，雖於褫奪
    公權及沒收之外，增列追徵、追繳或抵償為從刑種類之一，
    惟觀諸刑法或特別刑法中有關追徵、追繳或抵償之規定，皆
    係附隨於沒收之後，而針對沒收物如有「全部或一部不能沒
    收」之情形予以規範；且如由設有上開從刑規範之立法目的
    觀之，追徵、追繳或抵償等規定，本係為避免原屬犯罪行為
    人所有之犯罪所得、或犯罪工具等刑法第38條第1項第2、3
    款所規定之物，因犯罪行為人於行為後將之予以處分致失其
    所有權，因而無法依刑法第38條之規定予以沒收，造成犯罪
    行為人得以享受犯罪所得或保有犯罪工具之結果，乃特別規
    定得自犯罪行為人之財產中，以追徵、追繳或抵償之方式強
    制收回（參刑法第40條之1立法理由）。從而，刑法或特別
    刑法中有關追徵、追繳或抵償等從刑，應仍屬沒收處分之一
    環（參最高法院97年度台非字第267號判決，及臺灣高等法
    院99年度抗字第770號裁定意旨），並不因刑法第34條於修
    正後將之與沒收等從刑並列而異其性質。否則，如謂檢察官
    提起公訴或聲請簡易判決處刑之案件，法院得於沒收之外併
    為追徵、追繳或抵償之宣告；就檢察官因職權不起訴或緩起
    訴後單獨聲請宣告沒收之案件，法院則僅得為沒收之宣告，
    不僅有違各該刑法或刑事特別法設有追徵、追繳或抵償等規
    定之立法目的，亦無異變相容許犯罪行為人得以規避刑法第
    38條第2項之規定而享受犯罪所得或保有犯罪工具之結果。
    準此，本件聲請人雖依刑事訴訟法第259條之1規定，僅聲請
    宣告沒收被告所收受之賄賂10,000元（其中2,000元業已扣
    案），惟因刑法第143條第2項就追徵併設有明文規範，故本
    院自仍得於沒收之外，併為追徵價額之諭知，附此敘明。
五、依刑事訴訟法第259條之1，刑法第143條第2項、第38條第1
    項第3款、第3項，裁定如主文。
中    華    民    國   100    年    8     月    15    日
                  刑事第二庭  法  官   簡大倫
以上正本證明與原本無異。
如不服本裁定，應於裁定送達後5日內向本院提出抗告狀（須附
繕本）。「切勿逕送上級法院」
                              書記官   洪幸如
中    華    民    國   100    年    8     月    15    日